# 求助陈版：对子公司少数股东股权收购承诺的会计处理

提问人：liwenqi926 时间：2023-10-27 20:10:51
背景： 2018 年 6 月，被审计单位以现金合计投资5.5375亿元收购公司公司 62% 的股权。根据当时签署《投资协议书》，被审计单位对少数股东持有的 38% 股权进一步收购约定如下： 1 ）被审计单位有权要求少数股东出售持有的全部股权于被审计单位，届时标的公司的整体估值以 1.2 亿或亿或 2020 年度经审计的扣除非经常性损益后的净利润 _30_ 倍熟高为准；准； _2_ ）少数股东将其届时持有的标的公司全部股权出售给被审计单位，届时标的公司的整体估值以 _9_ 亿或标的公司司 _2020_ 年度经审计的扣除非经常性损益后的净利润 25 倍熟高为准。 2020 年新冠疫情爆发，净利润大幅提升，净利润超过了 11 亿，上市公司与交易对方就 “ 进一步投资 ” 条款是否适用 “ 新冠疫情 ” 所带动的公司营收规模大幅增长情形产生争议，上市公司于 2021 年 6 月复函，认为 2020 年度公司的营收大幅增长情况已超出各方在订立《投资协议书》时正常可预见及可预测的范围， “ 进一步投资 ” 条款不再适用。 2021 年年 7 月，针对所引起的争议向上海国际经济贸易仲裁委员会提出仲裁申请并获受理。 2023 年年 3 月，关于上述争议达成和解并签订备忘录，根据备忘录，被审计单位与单位与公司少数股东双方仍旧各自保留原《投资协议书》中，关于剩余股权收购的权力及义务，但双方未就收购价格达成新的协议。 2023 年 6 月，被审计单位和公司某一少数股东签署股权转让协议，被审计单位拟以 1.7 亿元收购彭年才所持有天隆公司的 4.5% 的股权，公司整体估值 38 亿元。
问题 1 ：根据会计准则， 2018 年应确认金融负债，被审计单位未确认，如进行追溯调整，因新冠疫情的爆发，原进一步投资约定的估值双方是产生争议的，无法进行计量，估值如何确认
问题2: 2023年，针对剩余33.5%股权，虽然备忘录签订保留原有进一步投资的权利与义务，但是没有约定回购期与估值，如何确认与计量金融负债
问题 3 ：被审计单位拟采用每年评估估值的方法，差异计入当期损益，是否妥当，是否会被认为调节利润的情形

回答人：chenyiwei
参考：《监管规则适用指引——会计类第 3 号》之“3-5 对少数股权远期收购义务的会计处理”：
非同一控制下企业合并中，如果购买方存在对少数股东的远期收购义务，在合并财务报表中，企业承担了一项不能无条件避免的支付现金以回购自身权益工具的合同义务，在合并日应将该回购义务确认为一项金融负债，金额为回购义务所需支付金额的现值。
企业应根据合同条款的具体约定，判断少数股东权益是否实质上仍存在并进行相应会计处理。如果相关事实表明少数股东实质上仍享有普通股相关权利和义务，则在合并财务报表中应继续确认少数股东权益，企业确认上述金融负债的同时应冲减资本公积（资本公积不足冲减的，冲减留存收益）。反之，如果少数股东不具有普通股相关权利和义务，如不享有表决权、分红权、股票增值收益权等，则在合并财务报表中不应再继续确认少数股东权益，而应将上述金融负债视为合并成本的一部分。
1 、 2018 年签订收购协议后的处理
项目组提议的“2018年末至 2021 年末，是否可以不确认金融负债，单体报表和合并报表均不做账务处理”的做法不合理。
根据 2018 年《投资协议书》中对“进一步投资”的约定，“交易对方有权在 2021 年要求A公司按照B公司 2020 年度经审计的扣除非经常性损益后的净利润×25倍的价格购买B公司剩余38%股权”。由此，在 2018 年协议签订时，A公司即已存在收购少数股权的现时义务，但届时是否要求收购，少数股东有选择权，故仍应继续应确认少数股东权益，将B公司作为A公司的62%子公司纳入合并。由于日后收购价格依据B公司 2020 年度扣非后净利润确定，故该项负债属于以公允价值计量且其变动计入损益的金融负债，其计量的基础是对 2020 年度B公司扣非后净利润的估计，即依据截至购买日或者后续资产负债表日可获得的信息对B公司 2020 年度扣非后净利润作出合理预测，依据预测的扣非净利润的 25 倍作为估计的收购价格，再折现到购买日或者资产负债表日作为该负债的计量金额。该项负债在后续的每个资产负债表日均应重新估计其公允价值，并将变动金额调整公允价值变动损益。如果因为对B公司 2020 年度的盈利预测调减导致该项负债的公允价值下降（导致确认公允价值变动收益）的，还应谨慎对商誉（合并报表层面）或者长期股权投资（个别报表层面）进行减值测试和计提减值准备。
在 2018 年内的购买日进行会计处理时：
（ 1 ）个别报表层面应按B公司62%股权的实际取得成本（受让价款+增资额）加上就38%少数股权授予少数股东的卖出期权的公允价值（该38%股权预计购买价格的折现值，减去购买日预测的该38%股权届时公允价值）作为长期股权投资成本，对38%股权的预计收购款确认为一项以公允价值计量且其变动计入损益的金融负债（衍生金融负债）。
（ 2 ）在合并报表层面，以按B公司62%股权的实际取得成本（受让价款+增资额）作为合并成本，与B公司62%可辨认净资产的公允价值相比较，差额确认商誉，即在购买日确认对B公司62%股权的收购，所确认的商誉也是对应于B公司62%股权。同时确认38%的少数股东权益，以及就日后 2020 年度预计需支付的收购款的折现值确认负债（即，合并报表层面需同时确认少数股东权益和收购义务负债。其中收购义务负债初始确认时冲减合并报表层面的归母资本公积，但后续该项负债的公允价值变动需计入损益）。后续支付38%股权的收购款时，作为购买少数股权交易进行会计处理。
2 、 2020 年度及以后的处理
我们注意到，如项目组所述，日后少数股权的收购价格确定原则为“按照B公司 2020 年度经审计的扣除非经常性损益后的净利润×25倍的价格购买B公司剩余38%股权”，而B公司在 2020 年度因新冠疫情导致的业绩暴增，应认定为非经常性损益，在计算 2021 年度收购价格时不应考虑与疫情直接相关的新增业务（如核酸检测）所产生的收益。
少数股东要求按照不扣除该等业务收益的 2020 年度净利润的 25 倍计算收购价格的要求是不合理的。A公司完全可以提出合理的抗辩。特别是，如果A公司在 2020 年年报中已将B公司与疫情直接相关的新增业务（如核酸检测）所产生的收益列入非经常性损益的，则抗辩理由更加充分。
在 2020 年末，由于 2018 年的协议仍有效，故应依据 2020 年度的实际扣非后净利润的 25 倍确认收购义务负债，按照前述后续计量原则对个别报表层面的衍生金融负债和合并报表层面的收购义务负债进行后续计量，其金额与 2020年度对B公司新冠相关业务的收益是否认定为非经的判断保持逻辑上的一致。相应在个别报表和合并报表层面确认公允价值变动损益。
3 、后续因上市公司和B公司少数股东就后续收购交易的履行发生争议，收购38%少数股权的约定事实上未履行，但 2018 年协议中的“进一步投资”条款并未确认解除，故在 2023 年该事项有进一步进展之前，维持 2020 年末的会计处理，保留截至 2020 年末已确认的负债。
4 、 2022 年 9 月，A公司和B公司少数股东签订了附条件生效的发行股份购买资产框架协议书，拟通过重大资产重组解决股权纠纷，但如果该重大资产重组交易并未获得A公司股东大会批准和证监会核准，则不能依据该框架协议进行账务处理。
5 、 2023 年 3 月，A公司和B公司少数股东签署了争议仲裁案和解备忘录，双方申请人撤回仲裁案的全部仲裁请求和反请求。同时结合市场环境，经反复探讨沟通和审慎研究，交易对方协商一致，决定终止重大资产重组事项。截至该时点，原 2018 年协议中的“进一步投资”条款已确认不再履行，故A公司可在个别报表和合并报表层面冲回原确认的与收购38%少数股权相关的负债。
6 、 2023 年 6 月，A公司和B公司少数股东彭某签署股权转让协议，A公司拟以1.7亿元收购彭某所持有B公司的4.5%的股权，该收购价格的确定依据为新出具的评估报告。该项收购应作为一项单独的收购少数股权交易进行会计处理，其会计处理方法为常规方法，无特殊之处。